【裁判字號】    96,易,2009
【裁判日期】    970111
【裁判案由】    妨害名譽
【裁判全文】
臺灣臺北地方法院刑事判決              96年度易字第2009號
公  訴  人  臺灣臺北地方法院檢察署檢察官
被      告  甲○○
上列被告因妨害名譽案件，經檢察官提起公訴（九十六年度偵字
第一三七三六號），本院判決如下：
    主  文
甲○○公然侮辱人，處拘役貳拾日，如易科罰金，以銀元佰元
即新臺幣玖佰元折算壹日，減為拘役拾日，如易科罰金，以銀元
佰元即新臺幣玖佰元折算壹日。
    事  實
一、緣甲○○於ＰＣ  ｈｏｍｅ  ｏｎｌｉｎｅ網路家庭網站開
    設可供公眾閱覽之「大阿貴部落格」網頁（網址ｈｔｔｐ：
    ／／ｍｙｐａｐｅｒ．ｐｃｈｏｍｅ．ｔｗ／ｎｅｗｓ／ｂ
    ｅｎｙｅｈｔｗ／，起訴書誤載為「阿貴部落格電子報」，
    【網址ｈｔｔｐ：／／ｍｙｃｈａｎｎｅｌ．ｐｃｈｏｍｅ
    ．ｔｗ／ｃｈａｎｎｅｌｓ／ｂ／ｅ／ｂｅｎ９５／】），
    其基於公然侮辱之犯意，於九十五年三月十五日，在不特定
    多數人得以共見共聞之上開部落格網頁上刊登內容記載「乙
    ○○騙人、比騙子金光黨還要厚臉皮、可恥、天生濺種、氾
    濫可恥、呸」云云之文字，使乙○○在精神上、心理上感受
    難堪、不快，而對乙○○公然侮辱。
二、案經乙○○告訴臺灣臺北地方法院檢察署（下稱臺北地檢署
    ）檢察官偵查起訴。
    理  由
一、證據之認定：
  (一)被告甲○○於本院審理時，固承認其有於ＰＣ  ｈｏｍｅ
    ｏｎｌｉｎｅ網路家庭網站開設可供公眾閱覽之「大阿貴部
    落格」網頁，網址為ｈｔｔｐ：／／ｍｙｐａｐｅｒ．ｐｃ
    ｈｏｍｅ．ｔｗ／ｎｅｗｓ／ｂｅｎｙｅｈｔｗ／之事實，
    惟否認有何公然侮辱之犯行，辯稱：我不敢確定上開部落格
    網頁是否有刊登上開文字內容，但是臺北地檢署九十六年度
    發查字第七三五號卷（下稱發查字卷）第十七頁的資料，確
    實是我部落格內刊登的文章資料，文章的內容都是我由其他
    地方拷貝過來的云云。
  (二)本院查：
  1.被告確實有於ＰＣ  ｈｏｍｅ  ｏｎｌｉｎｅ網路家庭網站
    開設可供公眾閱覽之「大阿貴部落格」網頁，網址為ｈｔｔ
    ｐ：／／ｍｙｐａｐｅｒ．ｐｃｈｏｍｅ．ｔｗ／ｎｅｗｓ
    ／ｂｅｎｙｅｈｔｗ／之事實，為被告所是認，且有網路列
    印「大阿貴部落格」資料、刑事警察大隊員警電子郵件內所
    附ＰＣ  ｈｏｍｅ帳號基本資料及中華電信數據通訊分公司
    中區客服中心回覆單資料各一份在卷可證（發查字卷第十七
    頁至第十九頁參照）。
  2.被告於九十五年三月十五日，在上開「大阿貴部落格」網頁
    上，刊登內容為「乙○○騙人、比騙子金光黨還要厚臉皮、
    可恥、天生濺種、氾濫可恥、呸」云云之文字之事實，業據
    證人即告訴人乙○○於警詢及本院審理時證述屬實（發查字
    卷第八頁至第十一頁及本院九十六年十二月十四日審判筆錄
    參照），並有上開網路列印「大阿貴部落格」資料一紙在卷
    可證，被告雖辯稱：我不確定有無刊登上開文字內容云云，
    惟其亦供承上開網路列印資料上之網址確為「大阿貴部落格
    」之網址乙節無訛（本院九十六年八月二十八日準備程序筆
    錄參照），則上開文字內容確係被告於九十五年三月十五日
    ，刊登在上開「大阿貴部落格」網頁上之事實，首堪認定。
  3.按刑法分則中「公然」二字之意義，係指以不特定人或多數
    人（包括特定多數人在內）得以共見共聞之狀況為已足，此
    經司法院院解字第二０三三號解釋及司法院大法官會議釋字
    第一四五號解釋在案。被告於上開「大阿貴部落格」刊登上
    開文自內容，確係提供不特定之多數人於網路上瀏覽觀看，
    此由被告供承：其網頁每日約有三至五人上網瀏覽等語（同
    上審判筆錄參照）及該網頁資料上之人氣指數計五十六人（
    發查字卷第十七頁參照）等情，足認「大阿貴部落格」網頁
    屬不特定多數人得共見共聞之狀況，故被告所為前開文字之
    刊登確係公然為之無訛。
  4.又由被告所為上開文字為「乙○○騙人、比騙子金光黨還要
    厚臉皮、可恥、天生濺種、氾濫可恥、呸」，其遣辭用語與
    陳述事實有別，足見被告於是日為該等文字陳述時，主觀上
    已知該等言詞要屬貶抑告訴人用語，其對告訴人人格之攻訐
    亦難認為僅屬事實之評論，且經證人乙○○於本院審理時證
    稱：我看到上開文字時，感覺人格上受到非常大的侮辱等語
    屬實（本院九十六年十二月十四日審判筆錄參照），從而本
    件被告在上開「大阿貴部落格」刊登上開文字內容，而使告
    訴人在精神上、心理上感受難堪、不快，核屬公然侮辱之行
    為甚明。
  5.被告雖辯稱：因為乙○○是可受社會公評的人物，縱以不留
    餘地或尖酸刻薄之言語批評，亦應受憲法之保障云云。惟按
    刑法第三百十一條第三款規定：「以善意發表言論，而有左
    列情形之一者，不罰：三、對於可受公評之事，而為適當之
    評論者」。而所謂「適當之評論」，指個人基於其主觀價值
    判斷，提出其主觀之評論意見而無情緒性或人身攻擊性之言
    論而言，如係出於情緒性謾罵，作人身攻擊，即難認係「適
    當」之評論。然細究被告所刊登上開文字之前後內容，「騙
    子金光黨騙人＝還要拿一疊假鈔來騙人．．．」、「乙○○
    騙人＝什麼都沒有＝只有兩片爛嘴唇．．．」、「乙○○比
    騙子金光黨還要厚臉皮．可恥．．．」、「到底是乙○○天
    生濺種還是加入氾濫就必須如此說謊造謠抹黑？」、「嗚呼
    哀哉氾濫可恥．．呸．．」等情觀之，被告於主觀上顯已知
    悉「騙子金光黨」可作為貶抑告訴人之詞句，仍表明告訴人
    比騙子金光黨還要厚臉皮、可恥云云，則被告此次陳述顯非
    就特定事件所為之適當評論，該等文字顯屬被告所為情緒謾
    罵之詞，亦乏具體評論事件之內涵，並非就特定事件而為之
    評論內容及形容該事件所為用語，足認上開文字係被告出於
    情緒性所作人身攻擊之言論，自難認係「適當之評論」。
  6.綜上所述，本件事證明確，被告所為上開辯解，要屬事後卸
    責之詞，不予採信，被告之犯行堪以認定，應依法論科。
二、論罪科刑之法律適用：
  (一)查被告甲○○行為後，刑法業於九十四年二月二日修正公布
    ，九十五年七月一日起施行。按行為後法律有變更者，適用
    行為時之法律，但行為後之法律有利於行為人者，適用最有
    利於行為人之法律，刑法第二條第一項定有明文。刑法第三
    零九條第一項公然侮辱罪之規定雖未修正，惟其法定刑除拘
    役外，尚有罰金刑，而修正後之刑法第三十三條第五款既已
    將罰金刑之最低額由銀元一元即新臺幣三元，提高為新臺幣
    一千元，比較新、舊法結果，自以被告行為時即修正前之刑
    法第三十三條第五款規定較有利於被告，應依刑法第二條第
    一項前段，適用修正前之刑法第三十三條第五款之規定。
  (二)按修正後刑法第二條第一項「行為後法律有變更者，適用行
    為時之法律，但行為後之法律有利於行為人者，適用最有利
    於行為人之法律」規定，係規範行為後「法律變更」所生新
    舊法比較適用之準據法。故如新舊法處罰之輕重相同，即無
    比較適用之問題，非刑法第二條所指之法律有變更，即無本
    條之適用，應依一般法律適用原則，適用裁判時法。其為純
    文字修正者，更應同此（最高法院九十五年十一月七日第二
    十一次刑事庭會議決議參照）。從而本件被告行為後，刑法
    施行法業於九十五年六月十四日增訂公布第一條之一，其中
    第一項規定：「中華民國九十四年一月七日刑法修正施行後
    ，刑法分則編所定罰金之貨幣單位為新臺幣」，第二項前段
    明定：「九十四年一月七日刑法修正時，刑法分則編未修正
    之條文定有罰金者，自九十四年一月七日刑法修正施行後，
    就其所定數額提高為三十倍」，惟依被告行為時之法律即罰
    金罰鍰提高標準條例第一條前段，業將刑法分則各罪法定刑
    所定罰金數額提高十倍，再由銀元換算為新臺幣之結果，刑
    法第三百零九條第一項前段法定刑所定罰金最高數額，與修
    正後之法律規定仍屬一致，並無不同，對被告而言尚無有利
    或不利之情形，揆諸前揭說明，自不生新舊法比較之問題，
    應依一般法律適用原則，適用裁判時法即刑法施行法第一條
    之一第一項、第二項前段之規定，而不再適用罰金罰鍰提高
    標準條例第一條前段（臺灣高等法院及其所屬法院九十五年
    十二月刑事法律座談會討論結論參照）。
  (三)核被告甲○○所為，係犯刑法第三百零九條第一項之公然侮
    辱罪。爰審酌被告犯罪之手段、目的、所生危害，及犯罪後
    猶飾詞圖卸，毫無悔意等一切情狀，量處如主文所示之刑。
    又被告行為時之易科罰金折算標準，修正前罰金罰鍰提高標
    準條例第二條前段（現已刪除）規定，就其原定數額提高為
    一百倍折算一日，則被告行為時之易科罰金折算標準，應以
    銀元三百元折算一日，經折算為新臺幣後，應以新臺幣九百
    元折算為一日。惟九十五年七月一日修正施行之刑法第四十
    一條第一項前段則規定：「犯最重本刑為五年以下有期徒刑
    以下之刑之罪，而受六個月以下有期徒刑或拘役之宣告者，
    得以新臺幣一千元、二千元或三千元折算一日，易科罰金。
    」，比較修正前後之易科罰金折算標準，以九十五年七月一
    日修正公布施行前之規定，較有利於被告，亦應適用修正前
    刑法第四十一條第一項前段規定，定其易科罰金之折算標準
    。
  (四)查被告犯罪之時間，係在九十六年四月二十四日以前，所犯
    符合中華民國九十六年罪犯減刑條例第二條所定之減刑條件
    ，應依該減刑條例第二條第一項第三款之規定，減其宣告刑
    二分之一，故減為拘役十日，並依修正前刑法第四十一條第
    一項前段規定，定其易科罰金之折算標準。
  (五)不另為無罪諭知部分：
  1.公訴意旨另以：被告於ＰＣ  ｈｏｍｅ  ｏｎｌｉｎｅ網路
    家庭網站開設可供公眾閱覽之「大阿貴部落格」網頁（網址
    ｈｔｔｐ：／／ｍｙｐａｐｅｒ．ｐｃｈｏｍｅ．ｔｗ／ｎ
    ｅｗｓ／ｂｅｎｙｅｈｔｗ／），於九十五年三月十五日刊
    登「為什麼乙○○：每次指控最後都證明是假的」之虛偽事
    實散布於眾，誹謗乙○○（現任臺北市政府勞工局長），足
    以貶損乙○○之名譽，因認被告涉犯刑法第三百十條之誹謗
    罪嫌等語。
  2.按犯罪事實應依證據認定之，無證據不得認定其犯罪事實。
    又不能證明被告犯罪者，應諭知無罪之判決，刑事訴訟法第
    一百五十四條第二項、第三百零一條第一項分別定有明文。
    再按，事實之認定，應憑證據，如未能發現相當證據，或證
    據不足以證明，自不能以推測或擬制之方法，為裁判基礎；
    且認定不利於被告之事實須依積極證據，苟積極證據不足為
    不利於被告事實之認定時，即應為有利於被告之認定；另認
    定犯罪事實所憑之證據，雖不以直接證據為限，間接證據亦
    包括在內，然無論直接證據或間接證據，其為訴訟上之證明
    ，須於通常一般之人均不致有所懷疑，而得確信其為真實之
    程度者，始得據之為有罪之認定，倘其證明尚未達到此一程
    度，而有合理之懷疑存在，無從使事實審法院得有罪之確信
    時，即應由法院為諭知被告無罪之判決（最高法院四十年臺
    上字第八六號、三十年上字第八一六號、七十六年臺上字第
    四九八六號判例參照）。
  3.公訴人認被告涉犯誹謗罪嫌，無非以被告之自白、被害人乙
    ○○之指訴及網路列印資料等件資為論據。惟被告於本院審
    理時，否認有何誹謗犯行，辯稱：我只是和網友在網路上討
    論國事，對這些事情的瞭解都是透過報紙媒體的報導為根據
    ，並非憑空杜撰，且這些陳述是與公共利益相關等語，並提
    出乙○○部落格文章資料、民間司改會聲明資料、ＥＴｔｏ
    ｄａｙ電子報、自由時報新聞網電子報、聯合報電子報、中
    央社電子報、聯合報九十二年八月二日剪報資料及臺灣高雄
    地方法院檢察署新聞稿及函文資料等件為證。
  4.經查：
  (1)按言論自由為人民之基本權利，憲法第十一條有明文保障，
    國家應給予最大限度之維護，俾其實現自我、溝通意見、追
    求真理及監督各種政治或社會活動之功能得以發揮。惟為兼
    顧對個人名譽、隱私及公共利益之保護，法律尚非不得對言
    論自由依其傳播方式為合理之限制。刑法第三百十條第一項
    及第二項誹謗罪即係保護個人法益而設，為防止妨礙他人之
    自由權利所必要，符合憲法第二十三條規定之意旨。至刑法
    同條第三項前段以對誹謗之事，能證明其為真實者不罰，係
    針對言論內容與事實相符者之保障，並藉以限定刑罰權之範
    圍，非謂指摘或傳述誹謗事項之行為人，必須自行證明其言
    論內容確屬真實，始能免於刑責。惟行為人雖不能證明言論
    內容為真實，但依其所提證據資料，認為行為人有相當理由
    確信其為真實者，即不能以誹謗罪之刑責相繩，亦不得以此
    項規定而免除檢察官或自訴人於訴訟程序中，依法應負行為
    人故意毀損他人名譽之舉證責任，或法院發現其為真實之義
    務。就此而言，刑法第三百十條第三項與憲法保障言論自由
    之旨趣並無牴觸（司法院大法官會議釋字第五百零九號解釋
    意旨可參）。故行為人就其發表非涉及私德而與公共利益有
    關之言論所憑之證據資料，至少應有相當理由確信其為真實
    ，即主觀上應有確信「所指摘或傳述之事為真實」之認識，
    倘行為人主觀上無對其「所指摘或傳述之事為不實」之認識
    ，即不成立誹謗罪。惟若無相當理由確信為真實，僅憑一己
    之見逕予杜撰、揣測、誇大，甚或以情緒化之謾罵字眼，在
    公共場合為不實之陳述，達於誹謗他人名譽之程度，即非不
    得以誹謗罪相繩。此與美國於憲法上所發展出的「實質惡意
    原則（或稱真正惡意原則，ａｃｔｕａｌ  ｍａｌｉｃｅ）
    」，大致相當。而所謂「真正惡意原則」係指發表言論者於
    發表言論時明知所言非真實，或因過於輕率疏忽而未探究所
    言是否為真實，則此種不實內容之言論即須受法律制裁。準
    此，是否成立誹謗罪，首須探究者即為行為人主觀上究有無
    相當理由確信其所指摘或傳述之事為真實之誹謗故意。
  (2)所謂「言論」在學理上，可分為「事實陳述」及「意見表達
    」二者。「事實陳述」始有真實與否之問題，「意見表達」
    或對於事物之「評論」，因屬個人主觀評價之表現，即無所
    謂真實與否可言。而自刑法第三百十條第一項「意圖散布於
    眾，而指摘或傳述足以毀損他人名譽之事者，為誹謗罪」，
    第三項前段「對於所誹謗之事，能證明其為真實者，不罰」
    規定之文義觀之，所謂得證明為真實者，唯有「事實」。據
    此可徵，我國刑法第三百十條之誹謗罪所規範者，僅為「事
    實陳述」，不包括針對特定事項，依個人價值判斷所提出之
    主觀意見、評論或批判，該等評價屬同法第三百十一條第三
    款所定免責事項之「意見表達」，亦即所謂「合理評論原則
    」之範疇，是就可受公評之事項，縱批評內容用詞遣字尖酸
    刻薄，足令被批評者感到不快或影響其名譽，亦應認受憲法
    之保障，不能以誹謗罪相繩，蓋維護言論自由俾以促進政治
    民主及社會健全發展，與個人名譽可能遭受之損失兩相權衡
    ，顯有較高之價值。易言之，憲法對於「事實陳述」之言論
    ，係透過「實質惡意原則」予以保障，對於「意見表達」之
    言論，則透過「合理評論原則」，亦即刑法第三百十一條第
    三款所定以善意發表言論，對於可受公評之事為適當評論之
    誹謗罪阻卻違法事由，賦與絕對保障。
  (3)又刑法第三百十一條所謂「可受公評之事」，則指與公眾利
    益有密切關係之公共事務而言。故行為人所製作有關可受公
    評之事之文宣內容或公開發表之意見，縱嫌聳動或誇張，然
    其目的不外係在喚起一般民眾注意，藉此增加一般民眾對於
    公共事務之瞭解程度。因此，表意人就該等事務，對於具體
    事實有合理之懷疑或推理，而依其個人主觀之價值判斷，公
    平合理提出主觀之評論意見，且非以損害他人名譽為唯一之
    目的者，不問其評論之事實是否真實，即可推定表意人係出
    於善意，避免人民因恐有侵害名譽之虞，無法暢所欲言或提
    供一般民眾亟欲瞭解或參與之相關資訊，難收發揮監督公務
    員或公眾人物之效。又所謂「陳述事實」與「發表意見」不
    同，事實有能證明真實與否之問題，意見則為主觀之價值判
    斷，無所謂真實與否，在民主多元社會各種價值判斷皆應容
    許，不應有何者正確或何者錯誤而運用公權力加以鼓勵或禁
    制之現象，僅能經由言論之自由市場機制，使真理愈辯愈明
    而達去蕪存菁之效果。而對於可受公評之事項，縱然以不留
    餘地或尖酸刻薄之語言文字予以批評，亦應認為仍受憲法之
    保障，蓋因維護言論自由即所以促進政治民主及社會之健全
    發展，與個人名譽可能遭受之損失兩相衡量，顯然有較高之
    價值。惟事實陳述與意見發表在概念上本屬流動，有時難期
    其涇渭分明，若「意見」係以某項事實為基礎或發言過程中
    夾論夾敘，將事實敘述與評論混為一談時，始應考慮事實之
    真偽問題，合先敘明。
  (4)查被告於九十五年三月十五日，在上開「大阿貴部落格」網
    站上刊登「為什麼乙○○：每次指控最後都證明是假的」乙
    節，業據證人乙○○證述屬實，並有上開網路列印「大阿貴
    部落格」資料、刑事警察大隊員警電子郵件內所附ＰＣ  ｈ
    ｏｍｅ帳號基本資料及中華電信數據通訊分公司中區客服中
    心回覆單資料各一份在卷可證，堪信為真實。
  (5)惟被告所刊登「為什麼乙○○：每次指控最後都證明是假的
    」云云係就其後文內容所下之標題，由其後文之內容以觀，
    係提及告訴人告發多項弊案，如三一九槍擊案、大法官關說
    案、玉皇宮事件、高雄市議會議長賄選案、鄭朝明核四紅包
    案及高雄電玩弊案等等，而該等事件均屬社會輿論所矚目且
    與政府有關，是其相關政治性言論自為可受公評之事項，被
    告所為上開陳述內容，主要係質疑告訴人所告發之多項弊案
    是否真實，依據被告所提出上開電子報及剪報資料，堪認被
    告有其合理之懷疑。而被告所刊登之上開標題，亦屬疑問句
    之用語，且該等文字並無從遽以認定有何抽象謾罵告訴人之
    意，亦遑論有何指摘具體事實以毀損貶抑他人名譽之情，故
    此部分自難作為認定被告涉犯誹謗罪嫌之依據。
  (6)是本件被告所為前揭文字之刊登，尚與誹謗罪之構成要件有
    間，又公訴人所舉證據，既無從使本院形成有罪確信，自不
    能遽認被告有何公訴人所指此部分誹謗之犯行。此外，復查
    無其他積極證據足資認定被告有此部分誹謗之犯行，因不能
    證明被告犯罪，揆諸前開說明，本應為被告此部分無罪之諭
    知，惟公訴意旨認此部分與前開論罪科刑部分有實質上一罪
    之關係，爰不另為無罪之諭知。
據上論斷，應依刑事訴訟法第二百九十九條第一項前段，刑法第
二條第一項、第三百零九條第一項，修正前刑法第四十一條第一
項前段，刑法施行法第一條之一，修正前罰金罰鍰提高標準條例
第二條，現行法規所定貨幣單位折算新臺幣條例第二條，中華民
國九十六年罪犯減刑條例第二條第一項第三款、第七條、第九條
，判決如主文。
本案經檢察官呂俊儒到庭執行職務。
中    華    民    國    97    年    1     月    11    日
                  刑事第九庭    法  官  林怡秀
本件正本證明與原本無異。
如不服本判決，應於判決送達後十日內，向本院提出上訴狀。
                                書記官  林義盛
中    華    民    國    97    年    1     月    11    日
附錄本案論罪科刑法條全文：
中華民國刑法第三百零九條
公然侮辱人者，處拘役或三百元以下罰金。
以強暴犯前項之罪者，處一年以下有期徒刑、拘役或五百元以下
罰金。


司法院資訊處製作；財團法人民間司法改革基金會備份。
